【裁判字號】    98,抗,180
【裁判日期】    980227
【裁判案由】    假扣押
【裁判全文】
臺灣高等法院民事裁定                   98年度抗字第180號
抗  告  人  丙○○
相  對  人  乙○○
相  對  人  丁○○
兼  共  同
代  理  人  戊○○
共      同
代  理  人  洪三財律師
上  一  人
複 代理 人  甲○○
上列當事人間假扣押事件，抗告人對於中華民國97年9月24日臺
灣臺北地方法院97年度裁全字第8113號所為裁定提起抗告，本院
裁定如下：
    主  文
原裁定廢棄。
相對人在原法院之聲請駁回。
聲請及抗告訴訟費用由相對人負擔。
    理  由
一、相對人於原法院之聲請意旨略以：訴外人吳繼芝為兩造之母
    ，因罹患腦幹缺血性中風等病症，於民國97年9月1日起住院
    ，隨即陷入昏迷，並於97年9月4日病逝。詎抗告人竟趁母親
    吳繼芝病危昏迷之際，於97年9月4日盜取吳繼芝之存摺、印
    鑑，並偽造提款單，將吳繼芝於國防部主計局同袍儲蓄會存
    款新台幣（以下同）441萬8000元盜領一空。復於吳繼芝病
    逝後之97年9月5日盜取吳繼芝存摺、印鑑，偽造提款單，盜
    領吳繼芝於郵局之存款84萬7000元，合計526萬5000元。抗
    告人不法侵吞相對人可得繼承之遺產，相對人依法得請求抗
    告人損害賠償及不當得利。近聞抗告人正將所有財產搬移隱
    匿，致日後有不能強制執行或甚難執行之虞。願供擔保以補
    釋明之不足，爰依民事訴訟法第522條規定，聲請就抗告人
    所有財產於394萬8750元之範圍內予以假扣押云云。
二、原裁定以：相對人就其主張之請求及假扣押原因，除已提出
    診斷證明書影本等件外，復據陳明願供擔保以補釋明之不足
    ，所請假扣押核無不合，應予准許等語。
三、抗告意旨略以：先母吳繼芝於97年9月4日辭世，享年86歲。
    其晚年長期與抗告人相依為命，抗告人為照顧母親生活起居
    並延醫治療病痛，而未娶妻生子。抗告人承先母91年6月8日
    交代，於97年9月4、5日分向國防部主計局與郵局領取款項
    後，即委託法律專業人士辦理遺產申報與分割事宜，又因先
    母於97年9月29日下葬，殯葬費用亦待支出處理，乃於97年
    10月2日與受任人林炳輝及公正人士高基亮共赴元大商業銀
    行南京東路分行開設0000-00-00000-0-0號帳戶，戶名為高
    基亮，印鑑由高基亮保管，存摺由林炳輝保管，抗告人則保
    管提款密碼，憑供以後因公支出提領之用，並預定在一切必
    要支出辦竣，再偕同相對人會算，辦理財產分割，絕無相對
    人所指隱匿財產情事等語。
四、按債權人就金錢請求或得易為金錢請求之請求，欲保全強制
    執行，得聲請假扣押。而請求及假扣押之原因，應釋明之。
    民事訴訟法第522條第1項、第526條第1項分別定有明文。查
    民事訴訟法第526條第2項修正前條文為：「債權人雖未為前
    項釋明，如就債務人所應受之損害已供法院所定之擔保者，
    得命為假扣押。」惟現已修正為：「前項釋明如有不足，而
    債權人陳明願供擔保或法院認為適當者，法院得定相當之擔
    保，命供擔保後為假執行。」，其修正理由為「依原第2項
    規定，債權人得供擔保以代釋明，惟債權人聲請假扣押，應
    使法院信其請求及假扣押之原因大致為正當，故仍應盡其釋
    明責任。然其釋明如有不足，為補強計，於債權人陳明就債
    務人可能遭受之損害願供擔保並足以補釋明之不足，或於法
    院認以供擔保可補釋明之不足並為適當時，法院均可斟酌情
    形定相當之擔保，命債權人供擔保後為假扣押，爰修正第2
    項。」是依現行民事訴訟法第526條第2項規定，關於假扣押
    之原因，應由債權人提出可使法院信其主張為真實之證據，
    以釋明之；尚難逕以擔保取代釋明之欠缺。又所謂假扣押之
    原因，依同法第523條第1項規定，係指日後有不能強制執行
    或甚難執行之虞或應在外國為強制執行之情形，如債務人浪
    費財產，增加負擔，或就其財產為不利益之處分，將成為無
    資力之狀態，或將移住遠地、逃匿無蹤、隱匿財產等是（最
    高法院19年抗字第232號判例參照）。債權人就假扣押之原
    因，依法有釋明之義務，亦即須提出可使法院信其主張為真
    實之證據，必待釋明有所不足，而債權人陳明願供擔保或法
    院認為適當者，法院始得定相當之擔保，命供擔保後為假扣
    押，若債權人未釋明假扣押之原因，即不符假扣押之要件。
    最高法院94年度台抗字第463號裁判見解亦同，可資參酌。
五、查相對人所提戶籍謄本、診斷證明書、死亡證明書、國防部
    主計局同袍儲蓄會存款證明書、郵局帳戶交易明細，僅足為
    其請求之釋明。至假扣押原因部分，相對人僅泛言「近聞債
    務人正將所有財產搬移隱匿，致日後有不能強制執行或甚難
    執行之虞」，而未提出任何證據以供釋明。相對人雖舉抗告
    人於97年12月9日抗告補充理由狀中自承將遺產移轉至第三
    人高基亮名下，更以修繕墓地為由，無權處分遺產為佐，然
    此乃抗告人有無相對人所指侵占遺產行為之事證認定，至多
    僅能認屬請求部分之釋明，核與假扣押原因之釋明無涉。此
    外，相對人復未提出任何可資即時調查之證據釋明抗告人有
    浪費財產、增加負擔、隱匿財產等行為，其就假扣押原因之
    釋明顯屬欠缺，是本件假扣押之聲請，與民事訴訟法第526
    條第1項、第2項規定不符，應予駁回。原審未察，命擔保後
    為假扣押，容有未洽。抗告意旨雖未指摘及此，然原裁定既
    有不當，應由本院予以廢棄，並諭知如主文第2項所示。
六、據上論結，本件抗告為有理由，依民事訴訟法第492條、第
    95條、第78條、第85條第1項本文，裁定如主文。
中    華    民    國    98    年    2     月    27    日
                  民事第一庭
                      審判長 法  官 張耀彩
                             法  官 林金吾
                             法  官 盧彥如
正本係照原本作成。
本裁定除以適用法規顯有錯誤為理由，不得再抗告。如提起再抗
告，應於收受後10日內委任律師為訴訟代理人向本院提出再抗告
狀。並繳納再抗告費新台幣１千元。
中    華    民    國    98    年    3     月    3     日
                             書記官 鄭兆璋


司法院資訊處製作；財團法人民間司法改革基金會備份。
